臺灣高等法院臺南分院刑事裁定
110年度聲再字第71號
聲  請  人  
即受判決人  賴春吉
上列聲請人因誹謗案件，對於本院110年度上易字第199號中華民
國110年4月28日確定判決（第一審案號：臺灣嘉義地方法院109
年度易字第696號。起訴案號：臺灣嘉義地方檢察署109年度偵續
字第90號），聲請再審，本院裁定如下：
    主  文
再審之聲請駁回。
    理  由
一、聲請再審意旨略以：
　㈠告訴人許○○於臺灣嘉義地方檢察署（下稱嘉義地檢署）109年
    度偵字第6279號偵查時陳稱：我並沒有講黑白二道的事，村
    長的部分我們也沒說過，村長說他願意來作證等語。又於臺
    灣嘉義地方法院（下稱嘉義地院）109年度易字第696號審理
    時，證人即村長陳○○證稱：（於民國108年10月20日、27日
    聲請人是否傳送2則LINE文字檔案給你，你傳送「好的我了
    解我會去跟他說」，所指内容為何？）是在講停車的問題，
    他要我去瞭解，是對面鄰居車子擋在巷弄，聲請人表示那邊
    土地是他的，但經我瞭解該土地並非聲請人所有，表示住在
    聲請人對面的人是可以停車在門口，包括曬衣服等，從以前
    就是這樣了。（108年9月間，你是否接獲聲請人向你反應，
    對面鄰居許○○或許○○停車，讓他無法進入自己家門的問題？
    ）他有跟我反應，聲請人親自到我家一次，跟我說他們家對
    面鄰居停車問題，並表示土地是他的，但是我查詢過，該土
    地並非聲請人所有等語。然依據臺灣高等檢察署臺南檢察分
    署（下稱臺南高分檢）109年度上聲議字第924號處分書，已
    明確說明告訴人的2部車子，部分佔用聲請人所有之嘉義縣○
    ○鄉○○段0000地號土地。由此顯見，證人陳○○是做偽證 。
　㈡許○○在嘉義地檢署109年度偵字第10603號誣告案件，係以嘉
    義地檢署109年度偵字第3416號妨害自由等案件不起訴處分
    為由，對聲請人提起誣告告訴，其理由為：許○○於上午6時
    許，一直到中午前都會去做生意，根本沒和聲請人碰過面，
    也沒有講到話等語，並有證人即村長陳○○作證屬實。然經檢
    察官調取相關證據查證結果，確實有車牌號碼00-0000號貨
    車、車牌號碼000-0000號自小客車等2輛車，於108年10月27
    日上午11時許至109年3月6日上午9時5分許，計19次，停放
    在嘉義縣○○鄉○○○000號前。且許○○於109年3月20日警詢時自
    陳：上開2輛車是我家人所有，當天我沒有與聲請人說話，
    聲請人拍照後就走了等語。由此顯見許○○於聲請人所指述的
    日期、時間有在場，許○○上開指述稱該段時間外出做生意等
    語，顯然與事實不符。又嘉義地檢署109年偵字第3416號不
    起訴處分書，理由三是憑「顯然告訴人（即本件聲請人）當
    時主觀上並未因被告（即許○○）有上述言語感到畏懼，2人
    是事後再度因為車輛停車事宜起爭執，自難認為已合致於恐
    嚇之構成要件」為據。此可證明聲請人並無杜撰虛構，反而
    是許○○為使人受刑事處分竟誣告聲請人，並證人陳○○為不實
    陳述、做偽證，事證非常明確。
　㈢檢察官於嘉義地檢署109年度偵字第3416號不起訴處分書五㈠
    中載明：「告訴人（即本件聲請人）於偵查中表示要對車輛
    駕駛人提出告訴，惟被告（即許○○）於警詢中坦承是自己將
    車輛停放於該處，是應無再另外簽分平日使用該車輛之人之
    必要，核先敘明」等語，惟此認事用法不當，有違一般經驗
    法則，哪有每次都是許○○自己將車輛倒車100多公尺遠，停
    放在該無尾巷聲請人出入大門口處，而非車牌號碼00-0000
    號貨車駕駛人張○○、車牌號碼000-0000號自小客車駕駛人許
    ○○停放，有違一般駕駛人停車經驗法則與常理，明顯瀆職故
    意放縱包庇之嫌疑。又臺南高分檢109年度上聲議字第924號
    處分書略以：許○○經營之檳榔攤位大部分擺放在其租賃房屋
    之騎樓，本無礙道路之人車通行，而該攤位之下既掛有車輪
    ，為可移動式，對推出道路而言，不過一時佔用路邊，自難
    認其佔有支配關係有繼續性可言等語，但貨車何以會變成檳
    榔攤，且該租賃房屋並無騎樓，明顯違反一般經驗法則。
　㈣聲請人並未指稱告訴人許○○嗆我，而是因告訴人車子長期停
    放在聲請人住家大門出入口，許○○之父許○○嗆我：「黑白二
    道任你選，要怎樣死都不知道」等語，聲請人並無指控告訴
    人許○○曾向村長陳○○說過：「黑白兩道任你選 」或類似之
    言詞。復聲請人將此事反應予村長陳○○，勸導鄰居排除路障
    ，當初也不知道告訴人及其父之姓名，故聲請人才在網路刊
    登不知其黑白二道靠山是誰？僅是將告訴人之父許○○嗆我的
    話單純轉述。況查詢車牌號碼是要經有權限之特定人員，方
    可查詢車籍車主及地址，聲請人在臉書上刊登之內容，並未
    說是何人，且臉書也無人反應是何人，故並無使告訴人名譽
    受到傷害之犯意和誹謗之意圖。又證人即村長陳○○證述：聲
    請人未曾請託其向告訴人或告訴人之家人勸說勿任意在巷弄
    内停放車輛等相關事宜云云，則是偽證。此重要證據漏未審
    酌，聲請人為此依法聲請再審，請鈞院明察，准予聲請再審
    。
　㈤按不得上訴於第三審法院之案件，經第二審確定之有罪判決
    ，如就足生影響於判決之重要證據漏未審酌者，依刑事訴訟
    法第421條規定，得為受判決人之利益聲請再審。原確定判
    決對前揭重要證據漏未審酌，聲請人為此依法聲請再審，請
    鈞院明察，准予再審。
二、按不得上訴於第三審法院之案件，除刑事訴訟法第420條規
    定外，其經第二審確定之有罪判決，如就足生影響於判決之
    重要證據漏未審酌者，得為受判決人之利益，聲請再審，刑
    事訴訟法第421條固有明文。惟所謂「足生影響於判決之重
    要證據漏未審酌」，係指當事人於第二審法院判決前所提出
    之證物，足以影響、變更判決結果，而法院漏未審酌而言，
    如第二審判決前所提出之證據，經第二審法院依調查之結果
    ，本於論理法則、經驗法則，取捨證據後，認定事實者，則
    不包括之，亦即所謂「有足以影響於判決之重要證據漏未審
    酌為理由」者，必該證據已經提出卻漏未審酌，且該證據確
    為真實，而足以據以認定受判決人應受無罪、或免訴、或輕
    於原審所認定罪名而後可，否則如不足以推翻原確定判決所
    認之罪名，而僅據以爭執原確定判決對證據之取捨，仍不能
    准許再審。又按「有罪之判決確定後，有下列情形之一者，
    為受判決人之利益，得聲請再審：…，原判決所憑之證言、
    鑑定或通譯已證明其為虛偽者。」、「前項第一款至第三款
    及第五款情形之證明，以經判決確定，或其刑事訴訟不能開
    始或續行非因證據不足者為限，得聲請再審」，刑事訴訟法
    第420條第1項第2款、第2項分別定有明文。是以原判決所憑
    之證言，已證明其為虛偽者，必須以經「判決」其為虛偽已
    經證明者，或其刑事訴訟不能開始或續行非因證據不足者為
    限，始得為之。再同法第420條第2項規定所謂「其刑事訴訟
    不能開始或續行，非因證據不足者為限」，係指存在有事實
    上（如行為者已死亡、所在不明、意思能力欠缺等）或法律
    上（如追訴權時效已完成、大赦等）之障礙，致刑事訴訟不
    能開始或續行，方得以此取代「判決確定」之證明，而據以
    聲請再審。是依上開規定，以其他證明資料替代確定判決作
    為證明，自亦必須達到與該有罪確定判決所應證明之同等程
    度，亦即須有相當於「判決確定」證明力之證據始可，否則
    不生「替代」之可言，自亦不合乎客觀確實性之要求（最高
    法院107年度台抗字第1215號、第1000號裁定意旨參照）。
三、經查：
  ㈠聲請人因誹謗案件，前經本院於110年4月28日以110年度上易
    字第199號判決上訴駁回（下稱原確定判決；第一審即嘉義
    地院109年度易字第696號判決判處聲請人罰金新臺幣《下同》
    5,000元，如易服勞役以1,000元折算1日），而告確定，合
    先敘明。
  ㈡原確定判決主要係依憑聲請人之部分供述、證人即告訴人許○
    ○、證人即村長陳○○、證人許○○之證詞，佐以卷附之社群Fac
    ebook(下稱臉書）中「水上人家®幸福嘉人」社團(下稱本案
    社團)留言截圖、公路監理電子閘門資料等證據資料，而為
    本案犯罪事實之認定，並說明聲請人所稱只是針對許○○，及
    該貼文僅出現告訴人車輛之車號，並無其他可判斷身分的資
    訊，且係單純轉述許○○所言事項云云，如何不可採信等旨。
    又就聲請人所辯係對於可受公評之事，善意發表言論一節，
    予以指駁論述，所為論斷，均有卷存證據可資覆按。
  ㈢聲請人雖以前開聲請意旨所示理由聲請再審。然查：
　⒈就聲請人主張證人即村長陳○○偽證部分：
　⑴聲請人雖主張：依據臺南高分檢109年度上聲議字第924號處
    分書，已明確說明告訴人的2部車子，部分佔用聲請人所有
    之嘉義縣○○鄉○○段0000地號土地云云。惟查，上開處分書於
    理由二、㈢侵占或竊佔部分、⒉係論述：「被告（許○○）將兩
    輛車子停放之位置係公眾通行之道路，而依聲請人指訴之情
    節及陳報之車輛停放位置現場照片、地籍圖謄本所示，被告
    （許○○）雖有停放兩輛車子在自家門口，並部分佔用聲請人
    所有之嘉義縣○○鄉○○段0000地號土地，然其係屬不定時停放
    ，且並無以鎖鏈、鐵柱等類似設備，長期佔據固定之範圍及
    位置，藉以排除他人使用之情事，有上開現場照片存卷可佐
    ，既被告（許○○）停放之兩輛車子屬於隨時可以移動之交通
    工具，並非一經停放即固著於土地而難以移動之固定設備，
    且非長期、全天不間斷之佔用，而係間歇性、一時性之佔用
    ，要難認此佔有支配關係有何繼續性可言。若如聲請人所述
    ，被告（許○○）佔用之土地僅部分係屬其所有（聲請人上開
    房屋門前），大部分為公眾通行之道路，且被告（許○○）未
    以定著方式侵害聲請人對於上開土地之使用，僅需被告（許
    ○○）將兩輛車子駛離即可回復聲請人對該土地之使用，是被
    告（許○○）所為，即未達對該地號土地重新建立支配管理力
    之程度，核與竊佔罪之構成要件有別，自難以竊佔罪名相繩
    」等情，有臺南高分檢109年度上聲議字第924號處分書1份
    在卷可考。依此而論，上開處分書所述「被告（許○○）雖有
    停放兩輛車子在自家門口，並部分佔用聲請人所有之嘉義縣
    ○○鄉○○段0000地號土地」一節，其前題要件係：「依聲請人
    指訴之情節及陳報之車輛停放位置現場照片、地籍圖謄本所
    示」，亦即其論述內容在於：縱依聲請人之指訴，許○○之2
    部車輛有佔用到聲請人所有土地，亦與刑法竊佔罪之構成要
    件不符，而非逕予認定車輛有部分佔用聲請人所有之土地。
    從而，聲請人前揭主張，容有誤會。
　⑵嘉義地檢署109年度偵字第10603號誣告案件，雖認定「顯然
    許○○於聲請人所指述的日期、時間有在現場，許○○上開指述
    稱該時間伊外出做生意等語，顯然與事實不符」等情，有嘉
    義地檢署109年度偵字第10603號不起訴處分書1份可查。惟
    許○○是否與聲請人見面，與證人即村長陳○○所證述：告訴人
    或其父許○○並未對我反嗆黑白二道任你選等語，係屬互不相
    干之兩事，故難以此推認證人陳○○所言上情為偽證。又嘉義
    地檢署109年度偵字第3416號不起訴處分書理由三係論述：
    「…訊據被告許○○堅詞否認有何恐嚇危安之犯行，辯稱：我
    沒有說過這樣的話（『被文被武攏要栽你，怎麼死都不知道』
    ）等語。告訴及報告意旨認被告（許○○）涉犯恐嚇罪嫌，無
    非係以告訴人（即聲請人）之指訴為主要論據。然查，告訴
    人（即聲請人）於偵查中自承，本案現場並無錄音錄影或其
    他證人可證被告（許○○）確有出言告訴人（即聲請人）指訴
    之內容，是已難僅憑告訴人（即聲請人）之單一指訴，遽為
    不利被告（許○○）之認定。況兩人因停車事件紛爭已久，積
    怨頗深，告訴人（即聲請人）所陳難據以採信為實。再者，
    告訴人（即聲請人）指訴被告（許○○）為上述言論是108年9
    月13日，而提告是109年4月2日，告訴人（即聲請人）於偵
    查中表示我有先拜託村長去勸他，我希望和平相處，但是被
    告（許○○）態度很不好，我才會去報案等語，退步而言，縱
    然認為被告（許○○）果有上述言論，顯然告訴人（即聲請人
    ）當時主觀上並未因被告（許○○）有上述言語而感到畏懼，
    兩人是事後再度因為車輛停車事宜起爭執，告訴人（即聲請
    人）方為提告，則被告（許○○）前揭舉動自難認已合致於恐
    嚇罪之構成要件」等情，有嘉義地檢署109年度偵字第3416
    號不起訴處分書1份存卷可參。準此而論，該不起訴處分書
    係先論述並無證據證明許○○有該恐嚇危害安全之犯行，再以
    「假設」之語句，「縱然認為許○○果有上述言論」，聲請人
    亦未因而心生畏懼，並非認定許○○有對聲請人恫稱：「被文
    被武攏要栽你，怎麼死都不知道」等語。從而，聲請人斷章
    取義而主張：依嘉義地檢署109年度偵字第10603號、109年
    度偵字第3416號不起訴處分書，可以證明證人陳○○為不實陳
    述、做偽證云云，核屬無據。
　⑶再者，聲請人聲請本件再審，並未提出原確定判決所憑證人
    陳○○之證言，已經判決確定為虛偽者，或其刑事訴訟不能開
    始或續行非因證據不足之相關證據資料。揆之前揭說明，本
    件難認符合刑事訴訟法第420條第1項第2款聲請再審之要件
    。
　⒉聲請人在臉書之本案社團刊登「○○○巷弄停車場燒金紙擋住他
    人出入口」、「當事人反嗆村長黑自二道任你選，不知其黑
    自二道靠山是誰？」、「不知00-0000(應為00-0000之誤繕)
    車主背後黑自二道靠山是誰」、「不知000-0000車主背後黑
    自二道靠山是誰？可任意堵住他人住宅出入口」等文字(上
    開「自」字均為「白」字之誤繕，下合稱系爭文字)內容時
    ，就指摘對象雖未具體指名，惟聲請人於文字訊息下方張貼
    含有告訴人住家外觀、家人與車輛停放之多張照片。復依系
    爭文字內容，明確提及「000-0000車主」、「00-0000車主
    」，均非僅是針對告訴人父親許○○。又其張貼照片中之四周
    環境，與告訴人生活領域具有高度地緣關係，且具體指明照
    片中車輛之車號、車主，均足使本案社團中認識告訴人之成
    員，得依該照片及文字內容之連結而知悉聲請人指摘傳述對
    象包括告訴人。從而，聲請人辯稱：只是針對許○○，及該貼
    文僅出現告訴人車輛之車號，並無其他可判斷身分的資訊，
    並無誹謗告訴人之犯意云云，自難採信。再者，本件並無證
    據足證聲請人所指許○○有對陳○○為上開言詞，是聲請人辯稱
    ：我只是將許○○對我嗆聲黑白兩道的事張貼出來，屬單純轉
    述許○○所言事項云云，亦無足取。另被告於臉書之本案社團
    為系爭文字內容之貼文，客觀上已足使瀏覽系爭文字內容之
    人，就聲請人所指涉特定具體事實有所認知，及依該車號查
    知車主為告訴人，認知告訴人仰仗權勢或具黑道背景之人，
    無視當地村長善意勸說對其嗆聲、恐嚇而橫行於地方，系爭
    文字內容顯會影響他人對於告訴人之觀感而貶抑告訴人之人
    品道德，聲請人所為顯係蓄意將足以毀損告訴人名譽之不實
    內容張貼在臉書，並非以善意就可受公評之事發表主觀意見
    或評論，自難認係對於可受公評之事，善意發表言論，故聲
    請人此部分所辯，亦無可採。
　⒊據上而論，聲請意旨所指各點，或係對原確定判決取捨證據
    與自由判斷證據證明力之職權行使及原確定判決理由已經說
    明之事項，或係就不影響於判決本旨事項再為事實上之爭辯
    ，而徒以自己之說詞，為相異之評價。又聲請人並未提出原
    確定判決所憑證人陳○○之證言，已經判決確定為虛偽，或有
    何替代確定判決之相關證據。另聲請人所指「足生影響於判
    決之重要證據漏未審酌」之嘉義地檢署109年度偵字第3416
    號妨害自由等案件不起訴處分書、嘉義地檢署109年度偵字
    第10603號誣告案件不起訴處分書、臺南高分檢109年度上聲
    議字第924號處分書等證據資料，係聲請人與許○○間另案之
    糾紛，並不足以動搖原確定判決所認定之事實，聲請人徒就
    不影響於判決本旨事項再為事實上之爭辯，而徒以自己之說
    詞為評價。是聲請人依刑事訴訟法第421條規定聲請再審，
    應屬無據。從而，本件並不具備刑事訴訟法第421條規定之
    再審要件，要難認係適法之再審理由。
四、綜上所述，本件聲請人聲請再審，均非所謂有「重要證據漏
    未審酌」之情形，其就原確定判決於調查所得心證，證據取
    捨及事實之判斷，再為有利自己之辯解，自與刑事訴訟法第
    421條之再審要件未合。從而，本件再審之聲請，為無理由
    ，應予駁回。
五、依刑事訴訟法第434條第1項，裁定如主文。
中　　華　　民　　國　　110 　年　　9 　　月　　6 　　日
                  刑事第三庭    審判長法　官  陳連發
                                      法　官  何秀燕
                                      法　官  洪榮家
以上正本證明與原本無異。
不得抗告。
　　　　　　　　　　　　　　　　　　　書記官  謝麗首　　
中　　華　　民　　國　　110 　年　　9 　　月　　6 　　日